【裁判字號】    98,訴,1212
【裁判日期】    981228
【裁判案由】    侵權行為損害賠償
【裁判全文】
臺灣士林地方法院民事判決              98年度訴字第1212號
原      告  乙○○
被      告  丁○○
被      告  大葉高島屋股份有限公司
法定代理人  己○○
訴訟代理人  邱俊哲律師
複代理人    甲○○
訴訟代理人  丙○○
上列當事人間請求損害賠償事件，本院於民國98年12月14日言詞
辯論終結，判決如下：
    主      文
被告丁○○應給付原告新臺幣貳拾萬元及自民國九十八年八月二
十九日起至清償日止按年息百分之五計算之利息。
原告其餘之訴駁回。
訴訟費用由被告丁○○負擔五分之一；餘由原告負擔。
本判決第一項原告得假執行，但被告丁○○如以新臺幣貳拾萬元
為原告預供擔保後，得免為假執行。
原告其餘假執行之聲請駁回。
    事實及理由
壹、程序方面：
一、按「訴狀送達後，原告不得將原訴變更或追加他訴。但有下
    列各款情形之一者，不在此限：…二請求之基礎事實同一者
    。三、擴張或減縮應受判決事項之聲明者。....七、不甚礙
    被告之防禦及訴訟之終結者。被告於訴之變更或追加無異議
    ，而為本案之言詞辯論者，視為同意變更或追加。」、「原
    告於判決確定前，得撤回訴之全部或一部。但被告已為本案
    之言詞辯論者，應得其同意。訴之撤回應以書狀為之。但於
    期日，得以言詞向法院或受命法官為之。以言詞所為訴之撤
    回，應記載於筆錄，如他造不在場，應將筆錄送達。訴之撤
    回，被告於期日到場，未為同意與否之表示者，自該期日起
    ；其未於期日到場或係以書狀撤回者，自前項筆錄或撤回書
    狀送達之日起，十日內未提出異議者，視為同意撤回。」，
    民事訴訟法第255 條第1 項第2 款、第3 款、第7 款、第26
    2 條分別定有明文。原告起訴原聲明為「被告丁○○應給付
    原告新臺幣（下同）50萬元，被告大葉高島屋股份有限公司
     (下稱大葉高島屋公司) 應給付原告1 元及自起訴狀繕本送
    達翌日起至清償日止按年息百分之五計算之利息」，嗣後追
    加被告聲明為「被告大葉高島屋公司賠償原告50萬元及自起
    訴狀繕本送達翌日起至清償日止按年息百分之五計算之利息
    。被告大葉高島屋公司應解雇丁○○，並將此資訊公告公司
    內部。被告大葉高島屋公司及被告崛山良平、丙○○、戊○○應於公司內部公告對原告之道歉啟事」。原告於98年10月
    23日當庭撤回對被告崛山良平、丙○○、戊○○之請求。又
    變更聲明為「被告丁○○、被告大葉高島屋公司應給付原告
    100 萬元及自起訴狀繕本送達翌日起至清償日止按年息百分
    之五計算之利息。被告大葉高島屋公司應於判決七日後公開
    道歉，於各樓面公佈欄及各部門張貼及公告道歉啟事。被告
    大葉高島屋公司應予被告丁○○解雇並公告之」、「被告丁○○應給付原告50萬元、被告大葉高島屋公司應給付原告50
    萬元及自起訴狀繕本送達翌日起至清償日止按年息百分之五
    計算之利息。被告大葉高島屋公司應於判決七日後公開道歉
    ，於各樓面公佈欄及各部門張貼及公告道歉啟事，張貼期間
    為1 個月。被告大葉高島屋公司應予被告丁○○解雇並公告
    之。」、「被告丁○○、被告大葉高島屋公司應連帶給付原
    告100 萬元及自起訴狀繕本送達翌日起至清償日止按年息百
    分之五計算之利息。被告大葉高島屋公司應於判決確定七日
    後以附件一之內容公開道歉，於各樓面公佈欄及各部門張貼
    及公告道歉啟事，期間為1 個月。願供擔保請准宣告假執行
    。」核與前開規定並無不合，於法自應准許，先予敘明。
貳、實體方面：
一、原告起訴主張：
 (一)、本件原因事實：緣本件原告、被告丁○○同為被告大葉高
     島屋公司聘僱之護士，被告丁○○因爭奪排班優先順序、
     個人政治立場、並以潔癖為由不事勞務等言行舉止均未獲
     原告認同，及因出勤狀況不佳，希望原告與其共同偽造出
     勤記錄，遭原告斷然拒絕後，至此，被告丁○○即經常對
     原告出言不遜，原告除公事外自然與其漸行漸遠，以避免
     無謂之爭端。豈料，94年間原告於工作時陸續發現水果等
     食物遭人砸毀、杯中開水有異味、甚至原告多雙便鞋及工
     作鞋之鞋底均遭人置入鉚釘，致走路打滑，及座椅常有穢
     物異味等令人驚恐、困擾之情事發生，此有原告以電子郵
     件告知主管丙○○可稽。96年間原告亦親眼目睹被告踐踏
     原告辨公座椅，經原告親自向主管丙○○反應卻未獲改善
     ，97年10月30日被告丁○○又於原告座椅上排泄尿液，經
     原告發現告知主管丙○○，主管丙○○僅係向庶務課鍾庭
     偉表示「原告座位上有老鼠尿」，命其為原告更換座椅，
     卻無視原告隱忍多年之委屈，而阻止原告報警將該座椅送
     驗DNA ；嗣在無積極證據得證明被告丁○○之惡行下，原
     告不得已於原告辦公室座位裝設針孔攝影，終於97年11月
     5 日及同年12月8 日分別拍攝到被告丁○○於原告座椅上
     排放尿液並踐踏原告座椅之畫面，以上事實，前經臺灣士
     林地方法院檢察署98年度偵字第4391號不起訴，但經原告
     聲請再議後，復又發回臺灣士林地方法院檢察署以98年度
     偵續字第352 號續行偵查在案。
 (二)、被告丁○○應賠償原告100 萬元：
   1.被告丁○○自94年至98年間不間斷地惡整原告，致原告每
     日工作時坐立難安、有苦無處申冤、情緒崩潰，因此於97
     年12月22日起求診於精神科，診斷為環境適應障礙合併焦
     慮與憂鬱症，目前仍服用抗憂鬱劑持續治療中，是觀諸被
     告丁○○所為，顯已侵害原告健康，且原告所罹患之憂鬱
     症與被告丁○○之侵權行為間，亦有相當因果關係，故被
     告丁○○依法應負侵權行為損害賠償責任，灼無庸議。
   2.本件被告丁○○自對原告侵權以來，原告除裝設針孔攝影
     支出1 萬1,000 元外，乃因被告丁○○不法之侵害，造成
     原告須前往精神科就診已支出1,105 元，精神上所受之痛
     苦與時遽增，實非筆墨得以形容，原告依民法第184 條第
     1 項前段、第193 條第1 項、第195 條第1 項前段、第21
     6 條第1 項規定請求請求財產上損害及精神慰撫金共100
     萬元。
 (三)、被告大葉高島屋公司就其員工即被告丁○○對原告之侵權
     行為，依法應連帶負損害賠償責任:
   1.本件被告丁○○於被告大葉高島屋公司擔任護士一職，而
     被告丁○○自94年起利用工作場合及時間開始惡整原告，
     96、97年問多次將尿液排泄、傾倒於原告工作之座椅上，
     致令原告每日工作欲坐上該座椅時，務必再三確認該座椅
     有無遭被告丁○○汙染，被告丁○○不法之行為持續三年
     多，致令原告受有環境適應障礙合併焦慮與憂鬱症等傷害
     。是依民法第188 條第1 項規定，被告丁○○與其所受雇
     之公司即被告大葉高島屋公司，自應負連帶損害賠償責任
     至明。
   2.被告大葉高島屋公司明知原告與被告丁○○間自94年起即
     有重大嫌隙，且經由原告多次向其主管丙○○表示被告丁○○對伊有不法之侵權行為，其於97年12月提出有關被告
     丁○○在原告座椅上排泄尿液、踐踏座椅之錄音錄影光碟
     予主管丙○○，供作被告丁○○侵權之證據，詎被告大葉
     高島屋公司非但不察看，反任意聽信被告丁○○片面卸責
     之詞，遽認係原告無中生有，直到本件訴訟後之98年10月
     5 日被告大葉高島屋公司始對丁○○不法行為為申誡處分
     ，顯然就原告與被告丁○○間侵權行為事件之處理，不僅
     有包庇被告丁○○之情，於管理監督上亦確有疏失無疑。
   3.被告大葉高島屋公司並未於96年間將原告與被告丁○○二
     人同處之辨公室改為開放式，反係容任被告丁○○對原告
     行排泄尿液於座椅上抑或踐踏座椅等侵權之事。然原告與
     被告丁○○二人迄今仍使用密閉之辦公室，而非被告大葉
     高島屋公司所謂之開放式辦公室。
   4.稽諸上情，被告大葉高島屋公司就被告丁○○於職務上不
     法侵害原告之權利，按民法第188 條第1 項前段之規定，
     仍應與被告丁○○連帶負損害賠償責任，彰彰甚明。
 (四)、另被告大葉高島屋公司應以附件一之內容於公司各樓面及
     各部門公佈欄，張貼公告道歉啟事，蓋: 被告丁○○長期
     對原告為不法之侵權行為，其妨害原告名譽，然被告大葉
     高島屋公司身為雙方之雇主，卻未盡監督管理之責，更未
     善盡保護原告工作安全之義務，致原告權利受損至鉅，故
     被告大葉高島屋公司應為上開公告道歉啟事。
 (五)、聲明：
   1.被告應連帶給付原告100 萬元，並自起訴狀繕本送達翌日
     起至清償日止，按年息百分之5計算之利息。
   2.被告大葉高島屋公司應於判決確定後7 日內，以附件一之
     內容，於其公司各樓面及各部門公佈欄，張貼公告道歉敗
     事。
   3.訴訟費用由被告負擔。
   4.如受有利判決，原告願供擔保，請准宣告假執行
二、被告丁○○辯稱：
    係因原告對伊也有相同行為，伊的椅子時常有腳印、污漬，
    伊因為忍無可忍，又曾經向主管報告，但是主管說不能證明
    是誰作的，但是由於椅子惡臭之情形太頻繁了，所以伊才會
    在97年10月29日在原告下班後，將尿液傾倒於原告椅子上，
    但僅此一次，原告所提出之光碟，伊沒有承認「放尿」，伊
    只是說原告的椅子噁心。之後伊的椅子還是不斷有髒污，所
    以伊忍不住踩原告的椅子，原告可能想到弄髒伊的椅子後，
    伊也會踩原告的椅子，所以伊落入陷阱中，被原告裝設之針
    孔攝影機拍攝到踩椅子的畫面等語置辯。聲明：駁回原告之
    訴；如受不利益判決願供擔保免為假執行。
三、被告大葉高島屋公司辯稱：
  (一)、緣原告與被告丁○○均具護士資格，被告丁○○復由原告
      推薦應聘。伊等原應係好友，孰知竟因細隙反目，相互指
      控。經查原告確於96年間同被告公司員工丙○○請求協調
      伊等紛爭，經往伊等共同辦公室瞭解，得知或因政治立場
      有異，或存放於冰箱之水果遭人砸爛生隙。惟因二人均以
      護士資格應聘，被告公司無法派調其中一人至他單位工作
      ，祇得將二人同處之辦公室改為開放式，藉以上紛息爭。
      孰知原告於約97年間復向丙○○表示其座椅有異味，經丙○○到場摸聞，並無異味，惟為免其疑慮，仍請庶務課更
      換其座椅。時至98年初，原告以其座椅遭踏或潑灑穢物要
      求處分被告丁○○，經丙○○當面詢問被告丁○○，伊始
      終否認，既無實據，被告基於衡平立場，無法單憑片面之
      詞處分任一員工。嗣台灣士林地方法院檢察署98年度偵字
      第4391號不起訴處分書內開「訊據被告丁○○固坦承於97
      年底，曾將尿液傾倒在告訴人座椅…」，始知被告丁○○
      對主管並未據實陳述，被告公司隨即做工作規則之規定，
      予以申誡，並公告公司同仁周知，此即事情始末，被告公
      司管理上並未有何疏失，原告不能祇因被告公司未解僱被
      告丁○○，心生不滿，即謂被告公司有何疏失，原告之請
      求，既無憑據，實無理由。
  (二)、被告丁○○對原告所為之侵權行為，無一與執行職務有關
      ，被告丁○○縱有可歸責之事由，亦與被告無涉。次按民
      法第483 條之1 之立法意旨所示，係指除勞務本身外，包
      括工作場所、設備、工具等有使受僱人受危害之虞之情形
      而言。換言之，僱用人應提供受僱人適當之工作場所，提
      供必要之工具、設備，俾預防受僱人有受危害之虞。本件
      原告所指述其受侵害之各情，均非與上開規定相符，亦即
      被告所提供之場所、工具、設備無一缺陷，純係原告與被
      告丁○○相互引致之糾葛，其據以請求被告賠償，亦無理
      由。
  (三)、本件侵權行為時間為94年，且僅伊等二人共處乙室，侵權
      行為人即賠償義務人為何人，早已知悉，其卻遲至98年8
      月14日始提起本件訴訟，顯已罹請求權時效，自不待言。
  (四)、聲明：駁回原告之訴，如受不利益判決願供擔保免為假執
      行。
四、不爭執事項：
  (一)、原告、被告丁○○為被告大葉高島屋公司聘僱之護士。
  (二)、被告丁○○自認於97年10月29日曾將尿液排泄至原告辦公
      室之座椅，並曾踐踏原告之座椅。
  (三)、原告對被告丁○○提出刑事告訴後，被告丁○○坦承曾傾
      倒尿液於原告座椅，並曾踐踏原告之椅墊，經台灣士林地
      方法院檢察署認為不構成強制罪而不起訴處分（98年度偵
      字第4391號），經原告提出再議後，經臺灣高等法院檢察
      署發回。
五、本院得心證之理由：
  (一)、被告丁○○應負侵權行為損害賠償責任：
  1.按「因故意或過失，不法侵害他人之權利者，負損害賠償責
    任。故意以背於善良風俗之方法，加損害於他人者亦同。違
    反保護他人之法律，致生損害於他人者，負賠償責任。」、
    「不法侵害他人之身體、健康、名譽、自由、信用、隱私、
    貞操，或不法侵害其他人格法益而情節重大者，被害人雖非
    財產上之損害，亦得請求賠償相當之金額。」，民法第184
    條、第195 條第1 項分別定有明文。
  2.原告與被告丁○○於同一辦公室內辦公，自94年起其冰箱內
    之食物曾經遭人移動或摔爛、飲水有異味、鞋子有異物、椅
    子被他人踩踏、甚遭人傾倒尿液等穢物等情，原告懷疑為被
    告丁○○所為，並多次向被告大葉高島屋公司人事主管戊○○、丙○○投訴，或曾以電子郵件投訴等，業據證人戊○○
    、丙○○到庭證述屬實，亦有原告提出之電子郵件可按。而
    戊○○、丙○○多次詢問被告丁○○，被告丁○○均矢口否
    認上情，是原告苦無證據只好在自己位置上裝設針孔攝影機
    ，於98年11月5 日拍攝到被告丁○○趁原告下班後，與被告
    丁○○之妹一同用餐時，要求其妹必須以棉被或紙巾鋪在原
    告椅子上，因被告丁○○在原告座椅上排放尿液等情，以及
    97年12月18日原告下班後被告將原告椅子拖出房間後又推回
    原位，並以雙腳多次踩踏原告椅子等，此經原告提出光碟、
    光碟譯文並經本院勘驗屬實。並於刑事案件及本院審理中中
    ，被告丁○○坦承有於97年10月29日傾倒尿液於原告座椅上
    及踐踏原告之椅墊。再以光碟錄音內容觀之，被告丁○○對
    於以尿液污穢原告之椅子，不但毫無羞愧之情，反而與其妹
    談笑風生，不斷嘻笑不以為意，且明知原告因座椅骯髒而更
    換，又再度排泄尿液於原告座椅上。勾稽證人證詞、電子郵
    件、光碟、勘驗紀錄等，可知被告丁○○與原告不合後，自
    94年起確實不斷以丟棄原告之食物、踐踏原告座椅、甚傾倒
    尿液穢物等行為，持續破壞原告工作良好之環境，因被告丁○○長期不法騷擾行為，導致原告長期處於憂慮、不安、壓
    力之狀態，原告因此罹患適應障礙合併焦慮憂鬱病症，此有
    原告提出之臺北市市聯合醫院診斷證明書為憑。原告健康權
    受侵害與被告丁○○之侵權行為間有相當因果關係，是被告
    丁○○應負侵權行為損害賠償責任，昭昭彰顯。
  3.原告因罹患適應障礙合併焦慮憂鬱病症，支出醫療費用1,10
    5 元，有醫療收據為憑，自得請求被告丁○○給付。至於原
    告支出裝設針孔攝影機費用1 萬1,000 元，有收據為證，此
    為證明損害之必要費用，被告丁○○自應給付。又以人格權
    遭遇侵害，受有精神上之痛苦，而請求慰藉金之賠償，其核
    給之標準，須斟酌雙方之身分、資力與加害程度及其他各種
    情形核定相當之數額。且所謂「相當」，應以實際加害情形
    與其名譽影響是否重大及被害人之身分、地位與加害人之經
    濟情況等關係定之。經查，原告、被告丁○○為同事關係，
    本應和睦相處，被告丁○○與原告不合，竟長期以污穢他人
    辦公環境等不雅舉動導致原告長期處於壓力環境中，因此罹
    患憂鬱症，兩人均為護專畢業、並斟酌所得、財產資料（稅
    務電子閘門財產所得調件明細表），認為被告丁○○應給付
    非財產上損害18萬7,895 元。逾此範圍請求，即屬無據。
  4.至於被告丁○○辯稱原告亦有相同行為云云，其未提出任何
    證據，且由光碟內與其妹之對話，對於污穢原告之座椅後表
    不斷出現笑聲，十分得意，顯非其所言係因原告先為不當行
    為後之報復舉動。且依據證人戊○○之證詞，被告丁○○是
    在98年時才向投訴說伊的椅子也有被踩，只是之前沒說等語
    。被告丁○○之辯稱顯係推卸其責任之說詞，不足採信。
  (二)、被告大葉高島屋公司無需與被告丁○○連帶賠償：
  1.按民法第188 條第1 項規定「受僱人因執行職務，不法侵害
    他人之權利者，由僱用人與行為人連帶負損害賠償責任。但
    選任受僱人及監督其職務之執行，已盡相當之注意或縱加以
    相當之注意而仍不免發生損害者，僱用人不負賠償責任。如
    被害人依前項但書之規定，不能受損害賠償時，法院因其聲
    請，得斟酌僱用人與被害人之經濟狀況，令僱用人為全部或
    一部之損害賠償。僱用人賠償損害時，對於為侵權行為之受
    僱人，有求償權。」。次按「僱用人藉使用受僱人而擴張其
    活動範圍，並享受其利益。就受僱人執行職務之範圍，或所
    執行者適法與否，恆非與其交易之第三人所能分辨，為保護
    交易之安全，如受僱人之行為在客觀上具備執行職務之外觀
    ，而侵害第三人之權利時，僱用人固應依民法第188 條第1
    項規定與受僱人負連帶賠償責任。然若於客觀上並不具備受
    僱人執行職務之外觀，或係受僱人個人之犯罪行為而與執行
    職務無關，自無命僱用人負賠償責任之理。」、「民法第18
    8 條第1 項所稱之執行職務，初不問僱用人與受僱人之意思
    如何，一以行為之外觀斷之，即是否執行職務，悉依客觀事
    實決定。苟受僱人之行為外觀具有執行職務之形式，在客觀
    上足以認定其為執行職務者，就令其為濫用職務行為，怠於
    執行職務行為或利用職務上之機會及與執行職務之時間或處
    所有密切關係之行為，自應涵攝在內。」，最高法院98年台
    上字第763 號判決、90年台上字第1991號判決可資參照。
  2.經查，被告丁○○、原告為同事關係，因私人恩怨，被告丁○○利用同一辦公室之便，對原告為上開侵權行為，然其行
    為「客觀上」並無具備「執行職務」之外觀，其個人之侵權
    行為，如無其他特別事由，尚難一概要求雇主負責。又原告
    主張先前即曾向人事主管戊○○、丙○○投訴被告丁○○之
    不法行為，但被告大葉高島屋公司職司人員包庇被告丁○○
    ，於管理監督上有疏失云云。惟查，原告曾經指訴遭被告丁○○不法侵害，但丙○○、戊○○均曾詢問被告丁○○，被
    告丁○○均否認，因無任何證據，因此未處分被告丁○○，
    且為原、被告排班不合之事，亦曾多次協調，原告指證椅子
    遭被告丁○○排放尿液時，證人丙○○曾至現場勘查，未察
    覺有異味，但有指示原告可以更換座椅，是被告大葉高島屋
    公司之人事主管對於原告指陳被告丁○○有侵權行為妨害其
    工作環境，並非全無處理。至於原告於97年底提出光碟為證
    據時，證人丙○○擔心原告取得證據是否合法，故有請原告
    、被告丁○○協調，告知被告丁○○說原告握有證據，但被
    告丁○○仍然否認，原告就表示會自行循法律途徑等情。而
    戊○○則證稱伊當時有說這件事原告為何未經主管同意即如
    此作，因此原告覺得不舒服，就說要直接提告等語，是丙○○、戊○○並無執意包庇被告丁○○之行為，是並無原告所
    陳被告大葉高島屋公司之主管執意包庇、容任被告丁○○不
    法侵害原告。又被告大葉高島屋公司提供之工作場所、設備
    、工具並無安全性問題，原告所受之損害，乃係因被告丁○○個人之故意侵權行為所致，與雇主提供之環境無關。被告
    大葉高島屋公司無需就被告丁○○之侵權行為負擔連帶賠償
    責任，亦無需張貼道歉啟事。
六、原告依侵權行為之法律關係請求被告丁○○給付20萬元及自
    起訴狀繕本送達翌日即98年8 月29日起至清償日止按百分之
    五計算之利息，為有理由，逾此範圍請求，即屬無據，應予
    駁回。
七、原告勝訴部分未逾50萬元，依職權宣告假執行，被告丁○○
    聲請供擔保免為假執行，爰酌定相當之擔保金額宣告之；其
    餘假執行之聲請，因訴之駁回而失所附麗，不予准許。
八、據上論結，本件原告之訴為一部有理由，一部無理由，依民
    事訴訟法第79條、第389 條第1 項第5 款、第390 條第2 項
    判決如主文。
中    華    民    國    98    年    12    月    28    日
                  民事第二庭  法  官  絲鈺雲
以上正本證明與原本無異。
如對本判決上訴，應於判決送達後20日內向本院提出上訴狀。
中    華    民    國    98    年    12    月    30    日
                              書記官  林玫熹

司法院資訊處製作；財團法人民間司法改革基金會備份。
